【裁判字號】    96,上,561
【裁判日期】    980210
【裁判案由】    履行契約
【裁判全文】
臺灣高等法院民事判決                   96年度上字第561號
上  訴  人  甲○○
            子○○
            乙○○
            丙○○
            壬○○
追加原告    庚○○
共      同
訴訟代理人  曾國龍律師
複  代理人  林春金律師
被  上訴人  戊○○
            己○○
            癸○○
            丁○○
            辛○○
            丑○○
共      同
訴訟代理人  張立業律師
複  代理人  王世豪律師
上列當事人間請求履行契約事件，上訴人對於中華民國96 年5月
25日臺灣臺北地方法院95 年度訴字第11643號第一審判決提起上
訴，並為訴之追加，經本院於98 年1月13日言詞辯論終結，判決
如下：
    主      文
原判決廢棄。
被上訴人應向臺灣臺北地方法院就九十五年度執字第二六九九四
號（原案號為八十三年度執字第五五五０號）強制執行事件關於
如附表所示執行標的部分撤回查封及強制執行之聲請。
第一、二審及追加之訴訴訟費用由被上訴人負擔。
    事實及理由
一、按當事人於第二審為訴之變更或追加，非經他造同意，不得
    為之，但該訴訟標的對於數人必須合一確定時，追加其原非
    當事人之人為當事人者，不在此限，民事訴訟法第446條第1
    項、第255條第1項第5 款定有明文。本件上訴人在原審係主
    張依民國（下同）85年7 月間所簽訂協議書（下稱系爭協議
    書）之約定，聲明求為命被上訴人向原法院民事執行處就原
    法院83年度執字第5550號強制執行事件（下稱系爭執行事件
    ）關於如原判決附表一所示房屋為撤回查封及強制執行（見
    原審卷第7 頁）；嗣於本院審理中，主張系爭協議書係由上
    訴人及庚○○共同與被上訴人簽訂，且如附表編號4 號所示
    房屋係由上訴人壬○○及庚○○共同買受，而追加庚○○為
    原告（見本院卷第43頁），並聲明求為命被上訴人向原法院
    民事執行處就系爭執行事件關於如附表所示房屋撤回查封及
    強制執行之聲請（見本院卷第42、48頁）。經查本件訴訟標
    的關於如附表編號4 號所示房屋部分，對於壬○○及庚○○
    必須合一確定，是上訴人追加庚○○為原告，依首揭規定，
    應予准許。又系爭執行事件已變更案號為95年度執字第2699
    4號（見本院卷第49、50 頁），是上訴人就此部分變更聲明
    ，核屬聲明之更正，並未變更訴訟標的，非屬訴之變更或追
    加，故無須經被上訴人之同意，亦應准許。合先敘明。
二、上訴人及追加原告（以下合稱為上訴人等6 人）主張：訴外
    人徐武勝於77年間就坐落台北市○○區○○段3小段519、51
    9-2、521、521-2 等地號土地（下稱系爭土地），與地主（
    含上訴人子○○在內）簽訂合建契約書，取得在系爭土地上
    合建房屋之權利，嗣徐武勝於78 年3月14日與訴外人翁光儀
    簽訂「合作興建吳興街大廈協議書」，約定以翁光儀為起造
    人，由訴外人大寶建設有限公司（下稱大寶公司）承攬，在
    系爭土地上興建「皇家信義芳庭大廈」（下稱系爭大廈）。
    子○○因係地主合建而受分配系爭大廈中如附表編號1 號所
    示房屋，上訴人等6 人另與徐武勝簽訂預定房屋買賣契約書
    ，分別買受系爭大廈中如附表編號2號至6號所示房屋。嗣於
    82年間，因系爭大廈興建時發生鄰損事件，致無法取得使用
    執照，上訴人等6 人乃與其他合建戶及購買戶組成自救會與
    各鄰損戶協商，並支付和解金以謀解決。而大寶公司因翁光
    儀積欠工程款，自82 年8月間起即不願繼續施作，復由上開
    自救會成員先行墊付翁光儀所欠工程款。然翁光儀仍未辦妥
    使用執照，徐武勝則因另涉刑責而遭通緝，致系爭大廈之合
    建戶及購買戶（含上訴人等6 人在內）均因無法取得使用執
    照而無法辦理建物所有權登記。詎被上訴人於83 年6月間向
    原法院聲請就上開合建房屋（含附表所示房屋）實施強制執
    行，由原法院以系爭執行事件受理，上訴人等6 人因認被上
    訴人對翁光儀之上開執行債權係屬虛偽，乃以被上訴人癸○
    ○、丁○○、辛○○及丑○○（以下合稱為癸○○等4 人）
    涉犯偽造文書罪嫌，而向原法院提起刑事自訴，由原法院以
    85年度自字第66號案件受理在案。嗣兩造於85 年7月間簽訂
    系爭協議書，約定由上訴人等6 人撤回上開刑事自訴，被上
    訴人則同意以債權承受方式取得如附表所示房屋，並於辦妥
    所有權登記後，將如附表所示房屋分別移轉予上訴人等6 人
    ，倘上訴人等6 人中有人不願意進行強制執行拍賣程序，被
    上訴人應即撤回該部分之查封及強制執行之聲請。因系爭大
    廈部分房屋之強制執行程序或經判決應予撤銷、或經撤回執
    行，被上訴人顯已無法以債權承受方式取得系爭大廈全部所
    有權而辦理所有權登記，上訴人乃多次向被上訴人表明就如
    附表所示房屋部分不願進行強制執行程序，然被上訴人均不
    予置理，爰依系爭協議書之約定，請求被上訴人就系爭執行
    事件關於如附表所示房屋部分撤回查封及強制執行之聲請等
    語。原審為上訴人敗訴之判決，上訴人不服，提起上訴，並
    為訴之追加，聲明：(一)原判決廢棄。(二)被上訴人應向原法院
    民事執行處就系爭執行事件關於如附表所示房屋部分撤回查
    封及強制執行之聲請。
三、被上訴人則以：癸○○等4 人及被上訴人己○○並未簽訂系
    爭協議書，亦未授權他人代理簽訂。而被上訴人戊○○雖與
    上訴人等6 人簽訂系爭協議書，惟上訴人甲○○、子○○、
    乙○○及丙○○違反系爭協議書之精神，一再提起訴訟干擾
    系爭執行事件之程序進行，致戊○○無法以債權承受方式取
    得系爭大廈之所有權。又強制執行請求權係公法上之請求權
    ，不能依當事人之意思任意處分，是上訴人等6 人依系爭協
    議書第4 條約定而為本件請求，乃欠缺權利保護要件等語，
    資為抗辯。原審為被上訴人勝訴之判決，被上訴人對於上訴
    人等6人之上訴及追加之訴則聲明駁回上訴及追加之訴。
四、經查上訴人等6 人主張訴外人徐武勝於77年間就系爭土地與
    地主（含子○○在內）簽訂合建契約書，取得在系爭土地上
    合建房屋之權利，嗣徐武勝於78 年3月14日與翁光儀簽訂「
    合作興建吳興街大廈協議書」，約定以翁光儀為起造人，由
    大寶公司承攬興建系爭大廈。子○○因係地主合建而受分配
    如附表編號1號所示房屋（原暫定門牌為台北市○○路○段15
    0巷411弄14號1樓，嗣門牌編定為台北市○○路○段150巷411
    弄14號1樓及台北市○○路○段150巷411弄16號1 樓），另上
    訴人等6 人與徐武勝簽訂預定房屋買賣契約書，分別買受如
    附表編號2號至6號所示房屋。於82年間，系爭大廈因興建時
    發生鄰損事件，致無法取得使用執照，上訴人等6 人乃與其
    他合建戶及購買戶組成自救會與各鄰損戶協商，並支付和解
    金。而大寶公司因翁光儀積欠工程款，自82 年8月間起即不
    願繼續施作，復由上開自救會成員先行墊付翁光儀所欠工程
    款。然翁光儀仍未辦妥使用執照，徐武勝則因另涉刑責而遭
    通緝，致系爭大廈之合建戶及購買戶（含上訴人等6 人）均
    因無法取得使用執照而無法辦理建物第1 次所有權登記。嗣
    被上訴人於83年6 月間向原法院聲請就系爭大廈（含附表所
    示房屋）實施強制執行，由原法院以系爭執行事件受理。又
    上訴人等6人因認癸○○等4人之上開執行債權係屬虛偽，涉
    犯偽造文書罪嫌，乃向原法院提起刑事自訴，經原法院刑事
    庭以85 年度自字第66號為癸○○等4人無罪之判決等情，業
    據提出合建契約書、合作興建吳興街大廈協議書、建造執照
    、承攬契約、預定房屋買賣契約書、台北市政府工務局建築
    管理處82年11月10日北市工建（施）字第140797號函、會議
    紀錄、付款憑證、收款憑證、原法院民事執行處95 年6月14
    日通知、原法院85年度自字第66號刑事判決（以上見原審卷
    第17至90頁）、原法院95 年度執字第26994號卷面、原法院
    民事執行處96年7月6日函、95年10月17日函、陳報狀、強制
    執行聲請狀（以上見本院卷第49至62頁）為證，並經本院調
    閱上開刑事案卷查明無訛，均堪信為真實。
五、上訴人等6 人主張系爭協議書係由兩造所簽訂，上訴人自得
    依該協議書之約定請求被上訴人履行，並提出和解會議紀錄
    及系爭協議書為證（見原審卷第91至95頁）；戊○○雖不否
    認有簽訂系爭協議書（見原審卷第135頁反面、本院卷第168
    頁反面），然己○○及癸○○等4 人則否認有簽訂系爭協議
    書，並均以前詞置辯。經查：
  (一)本院將系爭協議書及原法院85年度自字第66號卷、85年度重
    附民字第51號卷內關於癸○○等4 人之簽名筆錄送請法務部
    調查局鑑定結果，認：系爭協議書上關於癸○○及丁○○之
    簽名筆跡與上開筆錄關於彼等2 人之簽名筆跡筆劃特徵相同
    ；而就辛○○及丑○○之簽名筆跡部分，因上開筆錄關於彼
    等2 人可供參對之相關字樣不足，難依現有資料認定，此有
    法務部調查局97 年8月4日調科貳字第09700310320號函附鑑
    定書可憑（見本院卷第217至219頁），而被上訴人就此鑑定
    結果亦不爭執（見本院卷第224、226頁），足證系爭協議書
    上關於癸○○及丁○○之簽名係屬真正。是癸○○及丁○○
    抗辯彼等2人未簽訂系爭協議書云云，自不足取。
  (二)按法院認為必要時，得依職權訊問當事人；當事人無正當理
    由拒絕陳述或具結者，法院得審酌情形，判斷應證事實之真
    偽；當事人經法院命其本人到場，無正當理由而不到場者，
    視為拒絕陳述，民事訴訟法第367條之1第1項、第3 項、第4
    項前段定有明文。經查：
  1.本院為查明系爭協議書之真正，先於97 年8月29日當庭諭知
    被上訴人之訴訟代理人通知丑○○及辛○○應於97 年9月26
    日準備程序期日親自到場並提出相關簽名資料，本院另將該
    開庭通知送達予丑○○及辛○○（見本院卷第226至228頁）
    ，惟彼等2人屆期均未到場（見本院卷第232頁）；嗣本院復
    命戊○○、己○○、辛○○及丑○○應於97年11月28日準備
    程序期日親自到場，該開庭通知亦經合法送達予彼等4 人（
    見本院卷第244至248頁），然彼等4 人屆期均未到場，且未
    陳報不到場之理由（見本院卷第248、250頁），依前揭規定
    ，本院自得審酌情形，判斷系爭協議書關於己○○、辛○○
    及丑○○部分是否真正。
  2.查己○○係戊○○之胞弟，癸○○係己○○之配偶，辛○○
    係戊○○之岳父，丁○○係辛○○之女，此有戶籍謄本可稽
    （見原審卷第127至131頁）。又戊○○及癸○○等4 人在上
    開刑事案件審理中均陳稱有關彼等對翁光儀之上開執行債權
    之金錢往來及抵押權設定事宜，均係由戊○○全權處理等語
    （見原法院85年度自字第66號刑事案件85 年4月17日訊問筆
    錄，附於本院卷第63至73頁）；嗣於85 年7月24日上開刑事
    案件審理期日，丁○○、辛○○及丑○○之辯護人復當庭陳
    明有關與上訴人等6 人和解事宜，已授權戊○○處理，而癸
    ○○等4人均在場且未表示異議（見原法院85 年度自字第66
    號85 年7月24日訊問筆錄，附於本院卷第76至80頁）。又戊
    ○○先於85年6月25日與上訴人等6人討論有關和解事項，此
    有會議紀錄可稽（見原審卷第91至93 頁），嗣於85年7月間
    簽訂系爭協議書，約定：「一 乙方（指己○○及癸○○等4
    人）查封門牌號碼台北市○○路○ 段150巷411弄10、12、14
    號及地下室建物，暨坐落521 地號土地，其中屬甲方（指上
    訴人等6 人）購買所有者係江子○○12號2樓、甲○○14號2
    樓及地下室、庚○○及壬○○12號3樓、乙○○12號4樓、丙
    ○○14號4樓，屬甲方江子○○合建所有者係14號1樓。強制
    執行查封案號為台北地方法院83年度民執正字第5550號。二
    乙、丙（指戊○○）方承諾於前述強制執行查封拍賣程序中
    以債權承受方式取得第1 條所載屬甲方所有建物連同基地（
    地號521 ）之所有權。三乙、丙方於取得前述建物連同基地
    所有權後，應即依下列附表所載，分別移轉與甲方或其指定
    之人所有…。四若甲方有人不願意進行強制執行拍賣程序，
    乙、丙方應立即向台北地方法院撤回83年度民執正字第5550
    號該不願執行部分之強制執行，撤銷查封。五甲方應撤銷台
    北地院85年度自字第66號案，被告丁○○、辛○○、丑○○
    、癸○○之自訴。…」，該協議書上並有戊○○及癸○○等
    4 人名義之簽名（丑○○名義之簽名右下方另加註「代」字
    ），並由戊○○代理己○○簽名（見原審卷第94至95頁）。
    嗣上訴人等6人於85年8月23日上開刑事案件審理期日具狀表
    示因已與癸○○等4人達成和解，同意撤回對癸○○等4人之
    自訴，該撤回狀繕本並經癸○○等4 人當庭簽收，復經該案
    承審法官詢問對和解情形之意見，丁○○、辛○○及丑○○
    均當庭陳稱無意見等情，亦有訊問筆錄及撤回自訴狀可稽（
    見本院卷第81至89頁）。嗣於85 年9月18日上開刑事案件審
    理期日，丁○○、辛○○及丑○○之辯護人復重申彼等已與
    上訴人等6人達成和解（見原法院85 年度自字第66號刑事案
    件85 年9月28日訊問筆錄，附於本院卷第94至96頁）。則綜
    合上開事證，復經參酌戊○○、己○○、辛○○及丑○○經
    本院命其本人到場，經合法通知而無正當理由不到場陳述等
    情，本院認系爭協議書關於辛○○之簽名應屬真正，而己○
    ○及丑○○則係授權戊○○代為簽訂系爭協議書。
  (三)按強制執行請求權之性質，係屬債權人對國家之公法上請求
    權，固不得以契約為拋棄該請求權之特約，惟強制執行係以
    實現私法上權利為目的，其程序之開始係基於債權人之聲請
    ，而債權人於強制執行程序終結前，亦得向執行法院撤回該
    強制執行之聲請，以終結該強制執行程序，此觀諸強制執行
    法第6條、第10條第2項規定自明。準此，要難謂債權人於聲
    請強制執行後，不得以契約為撤回該強制執行聲請之特約。
    經查系爭協議書第4條係約定倘上訴人等6人中有人不願意進
    行強制執行程序時，被上訴人應撤回系爭執行事件關於該不
    願執行部分之強制執行聲請（詳如前述），並非約定被上訴
    人就已取得之執行名義拋棄強制執行請求權，依前揭說明，
    系爭協議書第4條約定內容尚非無效，上訴人等6人自得請求
    被上訴人依約履行。是被上訴人抗辯該條約定不生效力，上
    訴人依該約定所為本件請求欠缺權利保護要件云云，自不足
    取。
  (四)戊○○雖另抗辯甲○○、子○○前於86年間另案起訴請求訴
    外人徐添勝、徐武勝及翁光儀將如附表編號1號、2號所示房
    屋分別移轉登記予甲○○、子○○，經本院為彼等2 人敗訴
    判決確定後，彼等2人復於91 年間與乙○○、丙○○及訴外
    人高其蘭、林羅秀琴另案提起第三人異議之訴，嗣因未繳納
    第一審裁判費而遭裁定駁回確定，顯已違反系爭協議書之精
    神等語，並提出原法院86年度重訴字第1060號判決、本院87
    年度重上字第57號判決、民事起訴狀及原法院91年度訴字第
    6519號裁定為證（見原審卷第138至170頁）。惟查甲○○、
    子○○、乙○○及丙○○所為上開訴訟行為，縱有阻撓系爭
    執行事件之程序進行，而有違系爭協議書約定之情事，亦係
    被上訴人得否依系爭協議書第6 條約定請求損害賠償之問題
    ，被上訴人尚不能執此拒絕履行系爭協議書之約定，是戊○
    ○所為此部分之抗辯，亦不足取。
  (五)上訴人主張彼等已於95年8月8日委由律師發函予被上訴人，
    表示就如附表所示房屋不願進行強制執行程序，並請求被上
    訴人依系爭協議書第4 條約定就系爭執行事件撤回該部分強
    制執行之聲請，業據提出律師函及掛號郵件收件回執為證（
    見原審卷第113至114頁），且為被上訴人所不爭執，而上訴
    人等6 人於本件訴訟審理中亦一再表明上開不願進行強制執
    行程序之意旨，是上訴人等6人依系爭協議書第4條約定，請
    求被上訴人撤回系爭執行事件關於如附表所示房屋部分之查
    封及強制執行之聲請，洵屬有據。
六、綜上所述，上訴人等6人依系爭協議書第4條約定，請求被上
    訴人就系爭執行事件關於如附表所示房屋部分撤回查封及強
    制執行之聲請，為有理由，應予准許。從而，原審所為上訴
    人敗訴之判決，尚有未洽，上訴意旨指摘原判決不當，求予
    廢棄改判，並為訴之追加，為有理由，應予准許。
七、至兩造其餘之攻擊或防禦方法及未經援用之證據，經本院斟
    酌後，認為均不足以影響本判決之結果，自無逐一詳予論駁
    之必要，併此敘明。
八、據上論結，本件上訴及追加之訴均為有理由，依民事訴訟法
    第450條、第78條、第85條第1項前段，判決如主文。
中    華    民    國    98    年    2    月     10    日
                    民事第四庭
                        審判長法  官  張劍男
                              法  官  陳靜芬
                              法  官  彭昭芬
正本係照原本作成。
如不服本判決，應於收受送達後20日內向本院提出上訴書狀，其
未表明上訴理由者，應於提出上訴後20日內向本院補提理由書狀
（均須按他造當事人之人數附繕本）上訴時應提出委任律師或具
有律師資格之人之委任狀；委任有律師資格者，另應附具律師資
格證書及釋明委任人與受任人有民事訴訟法第466條之1第1項但
書或第2項（詳附註）所定關係之釋明文書影本。
中    華    民    國    98    年    2     月    10    日
                              書記官  丁華平
附註：
民事訴訟法第466條之1（第1項、第2項）：
對於第二審判決上訴，上訴人應委任律師為訴訟代理人。但上訴
人或其他法定代理人具有律師資格者，不在此限。
上訴人之配偶、三親等內之血親、二親等內之姻親，或上訴人為
法人、中央或地方機關時，其所屬專任人員具有律師資格並經法
院認為適當者，亦得為第三審訴訟代理人。
附表：
┌──┬───────────────────┬────┐
│編號│         執   行   標   的            │現占有人│
├──┼───────────────────┼────┤
│ １ │台北市○○路○段150巷411弄14號1樓      │        │
│    │台北市○○路○段150巷411弄16號1樓      │ 子○○ │
├──┼───────────────────┤        │
│ ２ │台北市○○路○段150巷411弄12號2樓      │        │
├──┼───────────────────┼────┤
│ ３ │台北市○○路○段150巷411弄14號2樓      │ 甲○○ │
├──┼───────────────────┼────┤
│ ４ │台北市○○路○段150巷411弄12號3樓      │ 庚○○ │
│    │                                      │ 壬○○ │
├──┼───────────────────┼────┤
│ ５ │台北市○○路○段150巷411弄12號4樓      │ 乙○○ │
├──┼───────────────────┼────┤
│ ６ │台北市○○路○段150巷411弄14號4樓      │ 丙○○ │
└──┴───────────────────┴────┘


司法院資訊處製作；財團法人民間司法改革基金會備份。
